臺灣高雄地方法院民事判決　　　　　　　100年度訴字第495號
原　　　告　錢宜霓
訴訟代理人　黃振銘律師
複　代理人　陳依伶律師
　　　　　　陳品麗
被　　　告　錢關麟
上列當事人間請求所有權移轉登記（嗣後變更為損害賠償）事件
，本院於民國100 年12月14日言詞辯論終結，判決如下：
    主  文
被告應給付原告新臺幣捌拾陸萬元，及自民國九十九年十二月二
十九日起至清償日止，按週年利率百分之五計算之利息。
訴訟費用由被告負擔。
本判決第一項於原告以新臺幣貳拾捌萬柒仟元供擔保後，得假執
行；但被告如以新臺幣捌拾陸萬元供擔保後，得免為假執行。
    事實及理由
一、原告主張：兩造為姊弟關係，而坐落高雄市○○區○○段30
    6 及307 號土地（下稱系爭土地）原為兩造之母即訴外人錢
    包一萍所有，其生前先將應有部分2 分之1 轉讓至被告名下
    。嗣錢包一萍於民國97年1 月20日死亡後，兩造協議分割遺
    產，並於同年2 月27日簽訂遺產分割協議書（下稱系爭協議
    書），約定系爭土地登記在錢包一萍名下之應有部分（即2
    分之1 ）歸由原告繼承，錢包一萍在遠東國際商業銀行（下
    稱遠東商銀）高雄五福分行投資之駿利基金亦由原告繼承，
    但原告應同時給付被告美金27,135.2元。兩造於簽約當日前
    往高雄市政府地政局鹽埕地政事務所（下稱鹽埕地政事務所
    ）送交申辦繼承登記之文件後，原告即依約至遠東商銀高雄
    五福分行轉帳美金27,135.2元至被告指定之訴外人黃梅英帳
    戶。詎兩造先前在鹽埕地政事務所送件時，被告竟趁原告如
    廁之際，私自塗抹掉其蓋於系爭協議書上之印文，原告不知
    上情仍送件辦理，經鹽埕地政事務所於同年月29日以印章不
    符為由通知補正，然因被告反悔不願補正，鹽埕地政事務所
    乃於同年3 月21日駁回申請。嗣後原告雖於98年4 月21日持
    錢包一萍之遺囑辦理繼承登記，於98年4 月27日登記完畢，
    兩造按遺囑所載4 分之3 、4 分之1 比例繼承系爭土地應有
    部分各8 分之3 、8 分之1 ，然被告仍應履行系爭協議書之
    約定，將應有部分8 分之1 移轉登記為原告所有。茲因被告
    拒不履行，系爭土地應有部分8 分之1 於本院99年度司執字
    第76978 號強制執行程序中，由訴外人以新臺幣（以下如未
    特別標明幣制者均同）860,000 元之價格拍得而陷於給付不
    能，顯係因可歸責於被告之事由所致。爰依民法第226 條第
    1 項之規定，請求被告賠償損害即拍定之價格860,000 元等
    語。並聲明：（一）被告應給付原告860,000 元，及自99年
    12月28日民事準備狀繕本送達翌日起至清償日止，按週年利
    率百分之5 計算之法定遲延利息。（二）願供擔保，聲請准
    予宣告假執行。
二、被告抗辯：系爭土地原為兩造之父即訴外人錢慶鄂所有，錢
    慶鄂於68年11月19日死亡後，由被告與錢包一萍於69年6 月
    25日登記繼承應有部分各2 分之1 ，被告之應有部分並非自
    錢包一萍移轉受讓而取得。而錢包一萍死亡後，原告一再聲
    稱執有錢包一萍之遺囑，載明錢包一萍願將名下全部不動產
    與動產遺留給原告。兩造於97年1 月27日先前往遠東商銀高
    雄五福分行辦理駿利基金美金27135.2 元之繼承事宜，原告
    提議將其所分得之一半基金歸由被告取得，以此條件爭取被
    告簽署系爭協議書，被告則表明須先確認錢包一萍遺囑內容
    ，始願接受提議，並當場將基金全數匯給友人黃梅英作為投
    資使用。兩造復於同日前往鹽埕地政事務所辦理繼承登記事
    宜，被告急於閱覽錢包一萍之遺囑，乃順應原告之要求，經
    原告口述而由被告在系爭協議書動產欄位載明駿利基金全部
    由原告繼承，被告用印後，要求原告出示錢包一萍之遺囑，
    但原告無法提出，系爭協議書即遭被告否決作廢，被告並將
    其印文塗掉，原告亦知悉其事。嗣後原告於98年4 月21日自
    行持錢包一萍所留遺囑辦理繼承分割，兩造按4 分之3 、4
    分之1 比例繼承系爭土地應有部分各8 分之3 、8 分之1 ，
    原告已依遺囑取得其應得之應有部分，請求實屬無理等語。
    並聲明：（一）駁回原告之訴。（二）如受不利判決，願供
    擔保，聲請准予宣告免為假執行。
三、以下事項為兩造所不爭執，應堪作為本件判決之基礎：
（一）錢包一萍為兩造之母，於97年1 月20日死亡，兩造均為繼
      承人，而系爭土地原登記在錢包一萍及被告名下，應有部
      分各2 分之1 。
（二）原告於98年4 月21日執錢包一萍之遺囑代理被告申辦系爭
      土地繼承登記，由原告取得應有部分8 分之3 ，被告取得
      應有部分8 分之1 （連同原登記在被告名下之應有部分共
      計為8 分之5 ），已於98年4 月27日登記完成。
（三）被告就系爭土地應有部分8 分之5 ，業經本院99年度司執
      字第76978 號強制執行事件由訴外人張銘信拍定。
（四）系爭協議書之動產欄位為被告所撰寫，其並在立協議書人
      欄位親自用印，該欄位之署名則非其親簽。
四、按因可歸責於債務人之事由，致給付不能者，債權人得請求
    損害賠償，民法第226 條第1 項定有明文。茲就本件之爭點
    論述本院得心證之理由：
（一）被告於錢包一萍生前如何取得系爭土地應有部分之2 分之
      1 ？
      經查系爭土地原為兩造之父錢慶鄂於43年2 月28日因買賣
      而移轉登記取得所有權，錢慶鄂於68年11月19日死亡後，
      由被告與錢包一萍於69年6 月25日登記繼承應有部分各2
      分之1 ，此有土地登記簿（本院卷第66至73頁）及鹽埕地
      政事務所100 年1 月7 日函（本院卷第83至140 頁）附卷
      可參。足見被告於錢包一萍生前取得系爭土地應有部分2
      分之1 之原因，係繼承錢慶鄂之財產而來，並非自錢包一
      萍移轉受讓而取得，錢包一萍所遺留之遺產僅有系爭土地
      應有部分2 分之1 而非系爭土地全部。
（二）系爭協議書對兩造之效力如何？
  １、觀諸系爭協議書（本院卷第63頁），錢包一萍之遺產分為
      不動產與動產二欄位，不動產欄位載明系爭土地應有部分
      2 分之1 由原告單獨取得，動產欄位則載明遠東商銀高雄
      五福分行駿利基金27,899.68 股核定價格900,043 元亦由
      原告全部繼承，立協議書人則為兩造。被告雖辯稱其署名
      係原告所簽署而非自行為之，然其自承：上開動產欄位之
      記載為其所撰寫，印文亦為其自行蓋用，且蓋用印文前原
      告即已先行簽署被告姓名等情。則被告用印時，系爭協議
      書記載業已完備，原告亦已代被告簽署姓名，被告顯係認
      同系爭協議書約定之內容，始會在其上用印。應認兩造就
      系爭協議書之內容業已達成合意，對於兩造均發生效力甚
      明。
  ２、被告雖辯稱：原告一再聲稱執有錢包一萍之遺囑，載明錢
      包一萍願將名下全部不動產與動產遺留給原告，伊乃順應
      原告之要求而在系爭協議書動產欄位記載駿利基金全部由
      原告繼承，伊用印後要求原告出示錢包一萍之遺囑，但原
      告無法提出，系爭協議書即遭伊否決作廢，伊並將印文塗
      掉，原告亦知悉其事等語。原告則否認以遺囑之事騙取被
      告簽署系爭協議書，亦否認知悉被告塗掉印文之事。觀諸
      蓋有鹽埕地政事務所騎縫章之系爭協議書，以及鹽埕地政
      事務物所之補正通知書與駁回通知書（本院卷第172 、17
      3 頁）可知，申辦繼承登記之文件確已於97年2 月27日送
      交鹽埕地政事務所收受，嗣後鹽埕地政事務所始於同年月
      29日以被告印章與印鑑不符為由通知補正，進而於同年3
      月21日以未按期補正為由駁回申請。可見原告並未發覺被
      告已將印文塗抹，始會依正常程序送件。倘若果如被告所
      辯係因原告無法提出錢包一萍之遺囑始塗抹印文，則在原
      告先前推託遲未提出遺囑之情況下，被告應已察覺有異，
      為何仍願意協助撰寫系爭協議書之若干內容並加以用印？
      又被告發現原告無法提出遺囑時，為何採取暗自塗抹印文
      之方式任由原告送件，卻不直接阻止原告送件抑或要求鹽
      埕地政事務所不要收件？尤有甚者，倘若原告執有錢包一
      萍之遺囑，則其自行依遺囑內容辦理繼承事宜即可，何須
      要求被告另行簽署系爭協議書，被告於簽署前為何竟未質
      疑此事？益見被告所辯：因原告無法提出遺囑，系爭協議
      書即遭伊否決作廢，伊並將印文塗掉，原告亦知悉其事等
      情，尚難憑採。
  ３、另參以系爭協議書已載明由原告取得全部駿利基金，原告
      卻於當日匯款美金27,135.2元至被告指定之黃梅英帳戶，
      此有遠東商銀匯款單（本院卷第156 頁）及存摺（本院卷
      第174 、175 頁）附卷可參。倘若如被告所辯：原告提議
      將其所分得之一半基金歸伊取得，以爭取伊簽署系爭協議
      書，伊則表明須先確認錢包一萍遺囑內容始願接受提議，
      並當場將基金全數匯給友人黃梅英作為投資使用等語。則
      在被告尚未承諾簽署系爭協議書之情況下，為何原告竟願
      先將基金款項全數匯給黃梅英？此顯與常情有違。應以原
      告所稱：兩造約定駿利基金由伊繼承，但伊應同時給付被
      告美金27,135.2元等情，較為可採。不論匯款之時間是在
      當日至鹽埕地政事務所送件前或送件後，顯然兩造就系爭
      協議書之內容業已達成合意，原告始會依約匯款至被告指
      定之帳戶。兩造既已約定由原告取得錢包一萍所遺留之系
      爭土地應有部分2 分之1 ，被告自應遵守約定，不能無端
      片面反悔。
（三）原告請求被告給付860,000元有無理由？
      經查錢包一萍曾於96年10月25日在高雄市佑生醫院，由訴
      外人戴榮聖依其意思代為書寫遺囑後，再由訴外人戴榮聖
      、聶重安、徐佩霜在遺囑上簽名見證等情，業經戴榮聖、
      聶重安於臺灣高雄地方法院檢察署100 年度偵字第2086、
      2087號案件偵查中陳述歷歷，復有系爭遺囑附卷可按（本
      院卷第43頁）。依系爭遺囑之內容，係由兩造按4 分之3
      、4 分之1 比例繼承錢包一萍在系爭土地之應有部分（即
      2 分之1 ）。而原告於98年4 月21日執系爭遺囑代理被告
      至鹽埕地政事務所辦理繼承登記，由兩造各繼承系爭土地
      應有部分8 分之3 、8 分之1 ，已於98年4 月27日登記完
      畢等情，業如前述，復有鹽埕地政事務所99年11月19日函
      （本院卷第37至55頁）與100 年1 月7 日函（本院卷第83
      至140 頁）在卷可憑。原告雖礙於被告不願補正系爭協議
      書之印文而無法依其內容辦理登記，乃暫依系爭遺囑內容
      先行辦理登記，然此非謂原告業已拋棄向被告請求其餘應
      有部分8 分之1 之權利，被告依系爭協議書之約定仍負有
      移轉之義務。茲因被告未辦理移轉登記，系爭土地應有部
      分8 分之1 業經訴外人張銘信拍得，價格合計為860,000
      元，此經本院調閱99年度司執字第76978 號執行案卷無訛
      ，則被告已無法履行移轉予原告之義務，且顯係因可歸責
      於被告之事由導致給付不能。揆諸前開說明，原告請求被
      告賠償損害860,000 元，為有理由。
五、綜據上述，原告依民法第226 條第1 項之規定，請求被告給
    付860,000 元，及自99年12月28日民事準備狀繕本送達翌日
    （即99年12月29日，觀諸該書狀簽收章戳甚明）起至清償日
    止，按週年利率百分之5 計算之法定遲延利息，為有理由，
    應予准許。又本件事證已臻明確，兩造所提其他攻擊防禦方
    法，經核與判決結果不生影響，爰不逐一論列，附此敘明。
六、本件原告及被告均陳明願供擔保，聲請宣告假執行或免予假
    執行，經核並無不合，爰分別酌定相當之擔保金額予以准許
    之。
七、結論：本件原告之訴為有理由，依民事訴訟法第78條、第39
    0 條第2 項、第392 條第2 項，判決如主文。
中    華    民    國   100    年    12    月    28    日
                        民事第一庭  法  官  譚德周
以上正本係照原本作成。
如對本判決上訴，須於判決送達後20日內向本院提出上訴狀。如
委任律師提起上訴者，應一併繳納上訴審裁判費。
中    華    民    國   100    年    12    月    28    日
                                    書記官  鄭永媚